【裁判字號】    96,建上,51
【裁判日期】    980721
【裁判案由】    給付工程款
【裁判全文】
臺灣高等法院臺中分院民事判決          96年度建上字第51號
上  訴  人  承錫工程有限公司
法定代理人  甲○○
被  上訴人  臺灣中油股份有限公司
法定代理人  施顏祥
訴訟代理人  乙○○
上列當事人間請求給付工程款事件，上訴人對於中華民國96年06
月01日台灣苗栗地方法院96年度訴字第 121號第一審判決提起上
訴，本院於98年7月7日言詞辯論終結，判決如下：
    主  文
上訴駁回。
第二審訴訟費用由上訴人負擔。
    事實及理由
壹、程序部分：
    按當事人之法定代理人代理權消滅者，訴訟程序在有法定代
    理人，承受其訴訟以前當然停止，民事訴訟法第 170條定有
    明文。查本件上訴人承錫工程有限公司公司之法定代理人原
    為徐錦山，後改由甲○○為其法定代理人；被上訴人台灣中
    油股份有限公司之法定代理人原為丙○○，後改由施顏祥為
    其法定代理人，茲據甲○○、施顏祥聲明承受訴訟，甲○○
    並撤回訴訟參加（見本院卷(三)第28、21頁），均核無不合，
    應予准許。
貳、實體部分：
一、上訴人起訴主張：
  (一)上訴人承錫工程有限公司（以下簡稱承錫公司）於民國95年
    6月2日以新臺幣（下同）448 萬元標得被上訴人台灣中油股
    份有限公司（以下簡稱中油公司）「官田工業區○○道4"管
    線新設工程（土木部份）」（以下簡稱系爭工程），兩造於
    95年 6月30日就系爭工程簽訂工程採購契約（以下簡稱系爭
    工程契約）。依系爭工程契約第 4條約定，契約價金總額為
    新台幣（下同）448 萬元整，並以標單所附之「工程單價明
    細表」（以下簡稱系爭工程單價細表）作為兩造日後請款、
    付款之依據。依系爭工程單價明細表之約定，系爭工程係採
    實作實算付款，即以系爭工程單價明細表之數量、單價為依
    據計算，對於未知部分之工程，施工數量較之短少者，依實
    際施工數量扣工程款，反之如施工數量超出，則依實際施工
    數量增加工程款。
  (二)系爭工程於95年10月 5日竣工後，結算工程數量發現有16項
    工程實際施工數量較之短少，唯獨系爭工程單價明細表編號
    第11項之「穿越涵管、水溝、護坡費」（以下簡稱系爭穿越
    涵管工程）之工程數量由原來之10處增加至49處，超出39處
    之多，依系爭工程契約採實作實算之約定，中油公司就該增
    加之39處系爭穿越涵管工程應再給付承錫公司175萬5千元。
    詎中油公司僅就系爭工程給付工程款 385萬3130元，就前開
    增加之系爭穿越涵管工程款175萬5千元竟拒不給付，雖經承
    錫公司於95年10月26日函請中油公司給付，未獲置理。為此
    ，依系爭工程契約之約定，請求中油公司給付上開工程款等
    語，並聲明：被上訴人應給付上訴人175萬5千元，及自95年
    12月18日起至清償日止，按年息百分之5計算之利息。
二、原審駁回承錫公司之訴，承錫公司不服原判決，提起上訴，
    於本院補充陳述如下：
    在承錫公司之工作日誌清楚記載有穿越涵管、水管、電信、
    電纜、台電管線數量，中油公司在施工現場之班長及隊長均
    有親自簽名確認，承錫公司承包工程係依據合約、設計圖、
    工程明細表、估價、施工，而中油公司竟否認自己的設計圖
    、合約，罔顧承包商之權益云云等語，並聲明求為判決：(一)
    原判決廢棄。(二)被上訴人應給付上訴人175萬5千元，及自96
    年4月25日起至清償日止，按年息百分之5計算之利息。(三)第
    一、二審訴訟費用由被上訴人負擔。
三、被上訴人中油公司則以：
  (一)兩造就系爭工程已於95年11月21日辦妥工程竣工結算，並由
    兩造於95年12月 4日依系爭工程契約第16條之約定，會同管
    線使用單位、工程設計單位、工程監造及機關監驗人員等辦
    理工程驗收手續，兩造對施工品質、工程數量、施工標準及
    竣工圖說均無異議而經驗收合格，承錫公司並依系爭工程契
    約第17條約定出具工程保固切結書。系爭穿越涵管之工程數
    量為10處，於竣工結算時仍為10處，並無承錫公司所指增加
    之情事。且中油公司亦已於95年12月14日付清工程尾款，並
    未積欠承錫公司任何工程款。
  (二)系爭工程單價明細表說明第 1點已經註明：「承包商於投標
    前需依工程圖說及工程項目內容實地勘查，作為投標依據，
    如有工程需要之未列費用，均需包含於其他費用項目內報價
    ，承包商不得要求另行加價。」。系爭工程依中油公司原始
    工程預算書內容對系爭穿越涵管工程之預算數量為10處，單
    價為1600元，總價為 1萬6000元。承錫公司於投標時，調整
    其他部分項目之工程單價，就系爭穿越涵管工程投標報價為
    如系爭工程單價明細表第11項所載，即數量為10處，單價為
    4 萬5000元，總價為45萬元。顯見承錫公司於投標時對系爭
    穿越涵管工程之數量為10處，已明確知悉且無異議，而系爭
    穿越涵管工程於竣工結算時亦為10處，中油公司亦已依約全
    額給付該部分工程款45萬元予承錫公司，並未扣減數量及金
    額。
  (三)另依系爭工程契約第3條第4項之約定：「契約文件之一切規
    定得互為補充，如仍有不明確之處，以本公司解釋為準。如
    有爭議，依採購法之規定處理。」。本件系爭穿越涵管工程
    之工程數量為10處，業經詳細標示於施工設計圖，且承錫公
    司於施工過程中，依系爭工程契約第 6條第1項第2款約定，
    先後2次按月辦理2次工程估驗計價撥付工程款，承錫公司均
    表示無異議。雖承錫公司曾於95年10月26日來函要求中油公
    司追加系爭穿越涵管工程之工程數量由10處追加至86處，惟
    系爭穿越涵管工程10處，依原工程設計係指穿越電信電纜涵
    管，且工程結算悉依合約實作實算，業據被上訴人於95年11
    月 6日函復承錫公司在案。嗣承錫公司又先後於95年11月14
    日及同年月16日分別再次來函要求追加系爭穿越涵管數量及
    管線深度、總長度施作工程數量，並要求雙方派員共同實地
    測量，經中油公司於95年11月17日派員會同承錫公司、設計
    單位共赴施工現場量測、實際勘驗後，承錫公司對系爭工程
    結算金額無異議，並於95年11月21日辦妥工程竣工結算，且
    由中油公司於95年11月28日函復承錫公司。承錫公司於工程
    驗收完成履約後，再要求追加工程費用，顯非合理。
  (四)依系爭工程契約第21條第1項第5款約定：「契約之變更，非
    經本公司及廠商雙方合意，作成書面紀錄，並簽名或蓋章者
    ，無效。」，本件承錫公司於系爭工程已完成竣工驗收及履
    約程序後，再自行主張，單方面解釋契約內容而要求追加工
    程費用，顯亦與上開契約之約定有違。
  (五)綜上，本件承錫公司之請求為無理由，並聲明：上訴人之訴
    駁回。
四、中油公司於本院補充陳述如下：
  (一)依據機關採購契約規定，以「總價」決標之採購契約，工程
    結算金額如「超過契約價金總額」百分之十以上者得以契約
    變更增加契約價金；或個別項目實作數量較契約所定數量超
    過百分之十以上者，得以變更設計增加契約價金。承攬商於
    施工中如發現於契約所約定之範圍內有超過契約價金或個別
    工程項目實作數量有超過契約所定數量時，應向工程主辦單
    位提出契約標的、價金、履約期限、付款期程或其他契約內
    容須變更之相關文件，經雙方合意，作成書面紀錄，並簽名
    或蓋章確認，辦理契約價金之變更。
  (二)依據系爭工程契約第21條(五)契約之變更，非經中油公司及廠
    商雙方合意，作成書面紀錄，並簽名或蓋章者無效。承錫公
    司於工程施工中未發現有須辦理契約價金之變更事項，於工
    程竣工，完成驗收、付款、履約後，再提出施作數量爭議，
    已明顯不符雙方契約約定。
  (三)中油公司工程發包作業悉依據政府採購法相關規定辦理。本
    案工程結算依單價明細表所列工程作業項目及實際完成履約
    施作數量及單價，並經雙方現場會同丈量，承錫公司無異議
    且親自核蓋印章確認。結算總金額並未超過決標總價金。
  (四)本案工程完工後，中油公司依政府採購法相關規定，指派會
    驗、協驗、監驗人員會同承錫公司完成工程驗收。並經承錫
    公司無異議簽名確認，並依工程竣工結算表所列金額，給付
    工程尾款。中油公司並未積欠任何工程款。
  (五)承錫公司所提出之施工安全衛生日誌僅是每天上午開工前，
    中油公司監造人員對承攬商現場施工人員及相關機具實施檢
    查之記錄，各項檢查正常、良好沒問題以後，才准予施工，
    以確保作業安全。承錫公司在施工前並無法預料施工當日所
    遭遇之狀況，是以該日誌備註欄內施工長度、涵管、水管、
    等註記資料，均為承錫公司事後臨訟所編造，不足證明承錫
    公司實際施做穿越涵管工程數量。
    並聲明求為判決：(一)上訴駁回。(二)第一、二審訴訟及鑑定費
    用由上訴人負擔。
五、承錫公司主張其於95年6月2日以 448萬元標得中油公司系爭
    工程，兩造於95年 6月30日就系爭工程簽訂系爭工程契約。
    依系爭工程契約第4條約定，契約價金總額為448萬元整，並
    以標單所附之系爭工程單價細表作為兩造日後請款、付款之
    依據。承錫公司於施工過程中，依系爭工程契約第6條第1項
    第2款約定，先後2次按月辦理 2次工程估驗計價撥付工程款
    ，承錫公司均無異議，嗣兩造就系爭工程已於95年11月21日
    辦妥工程竣工結算，並由兩造於95年12月 4日依系爭工程契
    約第16條之約定，會同管線使用單位、工程設計單位、工程
    監造及機關監驗人員等辦理工程驗收手續，並經驗收合格，
    承錫公司並已依系爭工程契約第17條約定出具工程保固切結
    書，中油公司亦已於95年12月14日付清工程尾款之事實，為
    兩造所不爭執，並有系爭工程契約、工程竣工結算表、工程
    竣工結算詳細表、驗收紀錄、工程結算驗收證明書、工程保
    固切結書、發包工程發款通知單、統一發票（詳原審卷第55
    至61頁）及第一次估驗撥款發包工程發款通知單、統一發票
    、施工日報表（詳原審卷第108、109頁）、第二次估驗撥款
    發包工程發款通知單、統一發票、工程估驗單（詳原審卷第
    110至112頁）等附卷可憑，自堪信承錫公司此部分主張為真
    實。
六、承錫公司主張系爭穿越涵管工程之工程數量由原來之10處增
    加至49處，超出39處之多，依系爭工程契約採實作實算之約
    定，中油公司就該增加之39處工程應再給付承錫公司175萬5
    千元之事實，則為中油公司所否認，並以上揭情詞置辯。經
    查：
  (一)系爭工程之契約價金總額為 448萬元，詳細項目如標單詳細
    價目表；契約價金給付，則依實際施作、供應或辦理之項目
    及數量結算，以契約中所列項目及單價，依完成履約實際項
    目及數量給付，系爭工程契約第 4條第(一)項定有明文。又系
    爭穿越涵管工程之工程數量及金額係採實做實算，亦有兩造
    所不爭執之系爭工程單價明細表在卷可按（詳原審卷第8、9
    頁）。是本件兩造爭執之系爭穿越涵管工程之工程數量及金
    額，應採實做實算之方式予以結算，自堪認定。
  (二)承錫公司主張依照本件工程設計施工圖上所載涵管數量，要
    求追加給付工程款；中油公司則抗辯系爭穿越涵管工程之「
    涵管」係指電信電纜涵管，是以兩造就系爭工程單價明細表
    第11項所列之系爭穿越涵管工程究何所指，有所爭執。經本
    院函詢行政院公共工程委員會關於工程界對於涵管之定義，
    該會函覆認為針對系爭工程「涵管」之認定，應照原設計詮
    釋為官田工業區○○○○○道排水涵管，至於認定為符合工
    程單價明細表項次11之「涵管」者，須為新設管線所穿過之
    雨污水下水道排水涵管，有98年5月6日行政院公共工程委員
    會工程鑑字第 09800164460號函附卷可稽（詳見本院卷(二)第
    133 頁）。是中油公司所辯系爭穿越涵管工程係指穿越電信
    電纜之涵管工程，應堪採信。承錫公司主張系爭穿越涵管工
    程係包括穿越一切之涵管工程，應無足採。
  (三)次按當事人主張有利於己之事實者，就其事實有舉證之責任
    ，民事訴訟法第 277條前段定有明文。承錫公司主張系爭穿
    越涵管工程之工程數量由原來之10處增加至49處，超出39處
    之事實，既為中油公司所否認，則依前開舉證責任分配原則
    ，承錫公司自應就其施作系爭穿越涵管工程數量由原來之10
    處增加為49處之事實，負舉證證明之責。承錫公司雖提出系
    爭工程施工期間之施工安全（衛生）日誌（詳見本院卷(三)34
    至55頁）用證穿越涵管、水管、電信、電纜、台電管線數量
    ，惟承錫公司所提出之施工日誌備註欄雖在不同日期各記載
    不同尺寸及數量不等的管線設備，然此記載僅能證明承錫公
    司於施工日期備有此等施工器材，尚難以此證明承錫公司實
    際施做穿越涵管工程數量增加為49處，此外承錫公司復未提
    出其他證據以實其說，是承錫公司前開主張，自無足採。
七、綜上，上訴人承錫公司主張系爭穿越涵管工程總計施工49處
    之事實，既無可採，已如前述，則其依系爭工程契約實做實
    算之約定，請求中油公司給付該過超過39處之工程款175萬5
    千元，及自96年4月25日起至清償日止，按年息百分之5計算
    之利息，為無理由，應予駁回。原審為上訴人敗訴之判決，
    並無不合。上訴意旨指摘原判決不當，求予廢棄改判，為無
    理由，應予駁回。
八、本件事證已臻明確，兩造其餘主張、陳述與舉證，經審酌與
    本院前開判斷不生影響，爰不再予逐一論述，附此敘明。
九、據上論結，本件上訴為無理由，依民事訴訟法第449條第1項
    、第78條，判決如主文。
中    華    民    國    98    年    7     月    21    日
                民事第三庭  審判長法  官  陳照德
                                  法  官  朱樑
                                  法  官  李平勳
以上正本係照原本作成。
如對本判決上訴，須於收受判決送達後20日內向本院提出上訴書
狀，其未表明上訴理由者，應於提出上訴後20日內向本院提出上
訴理由書（須按他造人數附具繕本）。上訴時應提出委任律師為
訴訟代理人之委任狀。具有民事訴訟法第四百六十六條之一第一
項但書或第二項之情形為訴訟代理人者，另應附具律師及格證書
及釋明委任人與受任人有該條項所定關係之釋明文書影本。
                                  書記官  江丞晏
中    華    民    國    98    年    7     月    21    日


司法院資訊處製作；財團法人民間司法改革基金會備份。
